臺灣新竹地方法院民事裁定  
110年度亡字第14號
                                       110年度亡字第15號
                                       110年度亡字第16號
                                       110年度亡字第17號
                                       110年度亡字第18號
                                       110年度亡字第19號
                                       110年度亡字第20號
聲  請  人  楊宗沂  



相  對   人 陳傳馨  
            陳氏足  
            陳錦堦  
            陳氏鶯  
            陳氏盡  
            陳雅雄  
            陳玲子  
上列聲請人請求宣告相對人死亡事件，本院裁定如下：
    主  文
聲請駁回。
聲請程序費用由聲請人負擔。
    理  由
一、聲請意旨略以：聲請人為辦理伊外袓父陳火塗所有之新竹市
    ○○段0000地號等土地繼承登記事宜已向本院聲請宣告陳火塗
    死亡（繫屬案號：本院110年度亡字第6號）。相對人陳傳馨
    、陳錦堦、陳氏盡分別為陳火塗之長男、次男、五女；相對
    人陳氏足、陳雅雄、陳玲子分別為陳傳馨之妻、長男、二女
    ；相對人陳氏鶯為相對人陳錦堦之妻。陳傳馨、陳氏足、陳
    錦堦、陳氏鶯、陳氏盡等5人分別於西元1923至1940年間至
    中國天津居住；陳雅雄及陳玲子等二人在中國大陸天津出生
    ，臺灣有報戶籍。爾後因國共內戰等因素不及回台，滯留於
    中國定居，直至兩岸開放交流後，經與居住於中國之陳傳馨
    女兒陳啟俊（臺灣戶籍登記姓名為陳俊子）、陳錦堦女兒陳
    德蓉（臺灣戶籍登記姓名為陳氏德蓉）、陳氏盡女兒范靜宇
    及陳雅雄女兒陳瑛等人聯繫，始知陳傳馨（大陸戶籍登記19
    04年9月26日出生）已於西元1991年6月15日死亡；陳氏足（
    娘家原姓名為紀足，後嫁陳傳馨從夫姓為陳氏足，大陸戶籍
    登記姓名為紀蘊香）已於西元1998年1月28日死亡；陳錦堦
    （大陸戶籍登記西元1909年1月27日出生）已於西元1992年1
    2月註銷戶籍（族譜記載：1992年8月9日死亡）；陳氏鶯（
    娘家原姓名為楊鶯，後嫁陳錦堦從夫姓為陳氏鶯，大陸戶籍
    登記姓名為楊英，西元1916年5月7日出生，據陳德蓉表示臺
    灣與大陸出生月、日不同是國曆改農曆）已於西元1996年12
    月註銷戶籍（族譜記載：1996年10月7日死亡）；陳氏盡(大
    陸戶籍登記姓名為陳玉芳，西元1914年5月16日出生，據范
    靜宇表示臺灣與大陸出生月、日不同是國曆改農曆）已於西
    元2011年8月22日死亡；陳雅雄（大陸戶籍登記姓名為陳啟
    修，第二次改名為陳奇秀）已於西元2017年5月3日死亡；陳
    玲子自幼夭折，已於西元1944至1945年間死亡。陳傳馨、陳
    氏足、陳錦堦、陳氏鶯、陳氏盡、陳雅雄等6人部分，雖已
    取得中國政府公證之戶籍資料及死亡證明等文件，並經海基
    會驗證，惟因其等登記之姓名或出生日期在中國和臺灣有出
    入，致無法逕向戶政事務所辦理除戶登記，惟依其等在中國
    和臺灣之戶籍登記文件及族譜等資料，比對其姓名、出生日
    期及親屬間身分關係等，可知確為同人；另相對人陳玲子部
    分因自幼夭折而均查無相關登記資料。為此聲請宣告陳傳馨
    等七人死亡等語。並提出日治時代戶籍簿頁、臺灣族譜、大
    陸公證書等證明文件、新竹○○○○○○○○之查覆函等件為證。
二、按失蹤人失蹤滿7年後，法院得因利害關係人或檢察官之聲
    請，為死亡之宣告；失蹤人為80歲以上者，得於失蹤滿3年
    後，為死亡之宣告；失蹤人為遭遇特別災難者，得於特別災
    難終了滿1年後，為死亡之宣告，民法第8條定有明文。　　
三、本院得心證之理由：
(一)就失蹤人即相對人陳傳馨、陳氏足、陳錦堦、陳氏鶯、陳氏
    盡部分：
 1、死亡宣告者，謂失蹤人離去其最後住所或居所，歷時已久杳
    無音信生死不明，法律上為期確定其財產上及身分上之法律
    關係，而宣告該失蹤人為死亡之制度。而上開「失蹤人失蹤
    」之規定，乃因失蹤人離去其住所或居所，經過一定年限，
    生死不明；苟係事實上無從確知其為生存或死亡者，即屬生
    死不明，故死亡宣告係以失蹤人之生死不明為前提（最高法
    院85年度台抗字第328號、臺灣高等法院85年度家抗字第30
    號裁定、院字第2701號解釋意旨參照）。反之，若已確定失
    蹤人已死亡，即無生死不明之狀態，此時即不符死亡宣告之
    要件。
 2、聲請人就此部分之主張，提出（除戶)戶籍謄本、土地登記
    謄本、日據時代戶籍資料、臺灣族譜、大陸地區公證書、戶
    籍登記資料、注銷證明、幹部履歷表、常住人口登記卡及訊
    息截圖等件為證。則依聲請人所提證據其乃主張：
  ⑴陳傳馨係陳火塗與蘇氏麵所生之長男。於民國前8年（即日據
    時代明治37年，西元1904年)出生，於12年（即西元1923年)
    間遷居天津，並於80年（即西元1991年)6月15日在天津市因
    病死亡（見本案卷第14頁、第24頁、第31頁)。
　⑵陳氏足係陳傳馨之繼室、紀應懷之三女及陳傳馨之長女即陳
    啟俊（臺灣戶籍登記姓名陳俊子」）之母，大陸地區戶籍登
    記姓名為「紀韻香」。於6年（即西元1917年)9月10日出生
    ，於30年（即西元1941年)間遷居天津，並於87年（即西元1
    998年)1月28日在天津市因病死亡（見本案卷第11頁、第15
    頁、第25頁、第34頁)。
　⑶陳錦堦係陳火塗與蘇氏麵所生之次男，與其妻陳氏鶯育有長
    女陳氏德蓉（大陸地區戶籍登記姓名為「陳德蓉」；下同）
    。於民國前3年（即日據時期明治42年，西元1909年)出生，
    於81年（即西元1992年)8月9日死亡，並於同年12月間註銷
    大陸地區戶籍（見本案卷第10頁、第11頁、第14頁、第18頁
    、第37頁）。
　⑷陳氏鶯（大陸地區戶籍登記姓名為「楊英」）係陳錦堦之妻
    ，與其夫陳錦堦育有長女陳氏德蓉。於民國5年（即日據時
    期大正5年，西元1916年)出生，於85年（即西元1996年)10
    月7日死亡，並於同年12月間註銷大陸地區戶籍（見本案卷
    第18頁、第40頁）。
　⑸陳氏盡（大陸地區戶籍登記姓名為「陳玉芳」），於民國3年
    （即日據時期大正3年，西元1914年)出生，於100年（即西
    元2011年)8月22日死亡（見本案卷第10頁、第43頁）。
 3、且聲請人亦到庭陳述就其所得兩岸戶籍公正資料顯示，有些
    相對人業已死亡等語，有本院110年7月12日訊問筆錄可證（
    見本案卷第60頁)。是聲請人乃係主張陳傳馨、陳氏足、陳
    錦堦、陳氏鶯、陳氏盡既皆已死亡，而非處於生死不明之狀
    態，依上開說明，不符死亡宣告之要件，是此部分之聲請為
    無理由，應予駁回。
(二)就相對人陳雅雄、陳玲子部分：　　
 1、按臺灣地區人民與大陸地區人民間之民事事件，除本條例另
    有規定外，適用臺灣地區之法律，臺灣地區與大陸地區人民
    關係條例第41條第1項定有明文。次按凡在中華民國有住所
    或居所之外國人失蹤時，就其在中華民國之財產或應依中華
    民國法律而定之法律關係，得依中華民國法律為死亡之宣告
    。前項失蹤之外國人，其配偶或直系血親為中華民國國民，
    而現在中華民國有住所或居所者，得因其聲請依中華民國法
    律為死亡之宣告，不受前項之限制。前二項死亡之宣告，其
    效力依中華民國法律。涉外民事法律適用法第11條定有明文
    。
 2、聲請人主張：
　⑴陳雅雄係陳傳馨與陳氏足所生之長男，育有子女陳瑛、陳哲
    。大陸地區戶籍登記姓名為「陳啟修」、「陳奇秀」。於30
    年（即日據時期昭和16年、西元1930年）於大陸地區天津出
    生，並於106年（即西元2017年）5月3日死亡，生前擔任高
    級講師，住河北省衡水市○○區○○街000號技校生活區4棟1單
    元401室，大陸地區身分證號碼為000000000000000號（見本
    案卷第11頁、第15頁、第25頁、第45頁)。
　⑵陳玲子係陳傳馨與陳氏足所生之長女，於32年（即日據時期
    昭和18年、西元1943年）於大陸地區天津出生，約於週歲前
    即死亡（見本案卷第11頁、第50頁）。　　
 3、而就陳雅雄、陳玲子於光復後在臺之戶籍，僅查得其等於日
    據時期最後設籍於新竹州新竹市崙子376番地外，查無其等
    後續之戶籍資料等情，有新竹○○○○○○○○109年5月1日竹市東
    戶字第1090002130號函在卷可證（見本案卷第52頁)，是陳
    雅雄、陳玲子於光復後並無於我國初設戶籍之相關資料。從
    而，陳雅雄、陳玲子即為大陸地區人民。揆諸前開涉外民事
    法律適用法第11條規定，尚非得依中華民國法律為死亡宣告
    。本院就陳雅雄、陳玲子之死亡宣告乙事並無審判權，是此
    部分之聲請，於法
　　亦有未合，應予駁回。
五、爰依家事事件法第154條第3裁定如主文。
中　　華　　民　　國　　110 　年　　11　　月　　18　　日
                  家事法庭  法　官  許翠玲 
以上正本係照原本作成。
如對本裁定抗告須於裁定送達後10日內向本院提出抗告狀。
中　　華　　民　　國　　110 　年　　11　　月　　18　　日
                            書記官  邱文彬